【裁判字號】    98,訴,426
【裁判日期】    981230
【裁判案由】    分割共有物
【裁判全文】
臺灣嘉義地方法院民事判決               98年度訴字第426號
原      告  丁○○
訴訟代理人  林國一律師
被      告  子○○
            丑○○
            寅○○
            卯○○
            乙○○○
            丙○○○
            戊○○
            庚○○
            己○○
兼上列三人
訴訟代理人  癸○○
被      告  甲○○
訴訟代理人  辛○○
被      告  壬○○
上列當事人間分割共有物事件，於民國98年12月18日言詞辯論終
結，本院判決如下：
    主  文
兩造共有坐落嘉義縣新港鄉○○○段眉潭小段一００地號，地目
田，面積五三六六平方公尺土地，分割為如附圖所示：其中編號
B部分面積一０七三‧二平方公尺，分歸原告取得；編號A部分面
積一０七三‧二平方公尺，分歸被告甲○○取得；編號C部分面
積一０七三‧二平方公尺，分歸被告壬○○取得；編號E部分面
積二六八‧三平方公尺，分歸被告戊○○取得；編號F部分面積
二六八‧三平方公尺，分歸被告癸○○取得；編號G部分面積二
六八‧三平方公尺，分歸被告庚○○取得；編號H部分面積二六
八‧三平方公尺，分歸被告己○○取得；編號D部分面積一０七
三‧二平方公尺，分歸被告子○○、丑○○、寅○○、卯○○、
乙○○○及丙○○○取得，並保持公同共有。
訴訟費用由原告、甲○○及壬○○各負擔五分之一，由戊○○、
癸○○、庚○○及己○○各負擔二十分之一，由被告子○○、丑
○○、寅○○、卯○○、王賴玉蘭、丙○○○連帶負擔五分之一
。
    事 實 與 理 由
一、按言詞辯論期日，當事人之一造不到場者，得依到場當事人
    之聲請，由其一造辯論而為判決，民事訴訟法第385條第1項
    定有明文。本件被告子○○、丑○○、寅○○、卯○○、乙○○○、丙○○○、戊○○、癸○○、庚○○、己○○、甲○○及壬○○經合法通知而未於言詞辯論期日到場，核無民
    事訴訟法第386條各款之情形，爰依原告之聲請，由其一造
    辯論而為判決。
二、原告起訴主張：兩造共有坐落嘉義縣新港鄉○○○段眉潭小
    段100地號，地目田，面積5,366平方公尺土地為兩造所共有
    ，兩造應有部分比例，由原告、被告甲○○及壬○○各持有
    5分之1；被告戊○○、癸○○、庚○○及己○○各持有20分
    之1；由被告子○○、丑○○、寅○○、卯○○、王賴玉蘭
    及丙○○○公同共有5分之1。此有土地登記謄本可稽。兩造
    就系爭土地並未定有不分割之特約，亦無因物之使用目的不
    能分割情事，且兩造無法達成分割協議。爰依民法第823條
    第1項前段及第824條第2項訴請裁判分割。並聲明：請求判
    決分割如附圖所示。
三、被告子○○則以：因為分割後土地很少，請求變價分割。並
    聲明：兩造共有坐落嘉義縣新港鄉○○○段眉潭小段100地
    號，地目田，面積5,366平方公尺土地准予變價分割。
四、被告戊○○、癸○○、庚○○及己○○則以：同意原告所提
    之方案。並聲明：請求判決分割如附圖所示。
五、被告甲○○則以：希望能實地分割、反對變價分割，且同意
    原告所提之分割方案。並聲明：請求判決分割如附圖所示。
六、被告壬○○則以：希望能實地分割、反對變價分割，對原告
    所提方案則未表示意見。
七、被告丑○○、寅○○、卯○○、王賴玉蘭及丙○○○經合法
    通知未於言詞辯論期日到場，亦無提出書狀為何聲明、陳述
    。
八、經查系爭土地為兩造所共有，原告、被告甲○○及壬○○各
    持有5分之1；被告戊○○、癸○○、庚○○及己○○各持有
    20 分之1；由被告子○○、丑○○、寅○○、卯○○、王賴
    玉蘭、丙○○○公同共有5分之1，又系爭土地並無因物之使
    用目的不能分割或訂有不分割之期限，兩造復無法達成分割
    協定之事實，有土地登記謄本1份為證，並為兩造所不爭執
    ，堪認為真實。按各共有人得隨時請求分割共有物。但因物
    之使用目的不能分割或契約訂有不分割之期限者，不在此限
    ；又共有物分割之方法，不能協定決定者，法院得因任何共
    有人之聲請，命為分配，民法第823條第1項、第824條第2項
    分別定有明文。如前所述，原告為系爭土地之共有人，從而
    原告本於共有人之地位訴請分割系爭土地，依上開民法所定
    ，應無不合。
九、又法院為裁判分割前，應顧及公平、當事人之聲明、應有部
    分之比例與實際是否相當、共有物之客觀情狀、性質、價格
    與經濟價值、共有利益、各共有人之主觀因素與使用現狀、
    利害關係等因素為綜合判斷。經核原告所提如附圖所示之分
    割方案，並無違上述分割共有物應審酌之原則及兩造之利益
    ，且被告戊○○、癸○○、庚○○及己○○亦同意附圖之分
    割方案，又附圖之分割方案經本院送達被告丑○○、寅○○
    、卯○○、王賴玉蘭及丙○○○表示意見，其5人對之均未
    表示反對之意見，足證其5人亦同意附圖之分割方案。至於
    被告子○○主張分割後土地很少，請求變價分割云云。另查
    ，本件依附圖所示之分割方案，分割後各筆土地之地形皆屬
    完整，各共有人分得部分均可對外通行並均得供農耕使用，
    對於土地整體經濟效益及利用價值並無減損，亦未違反法律
    規定，是本院認系爭土地以原物分配，並無事實或法律上之
    困難。且本件其餘11位共有人均未主張變價分割；被告甲○○及壬○○甚至具狀表示反對變價分割；被告子○○本人復
    未於最後言詞辯論期日到場，均已如前述，本院尚難僅憑被
    告子○○一己之意，而違反多數共有人之主觀意願，遽為變
    價分割之判決。是被告子○○辯稱：分割後土地很少，請求
    變價分割云云，尚無足憑採。綜上，本院認原告所主張如附
    圖所示之分割方法，信屬公允、適當，爰依此判決如主文第
    1項所示。且原告於95年2月24日以其5分之1持分向嘉義縣新
    港鄉農會設定最高限額抵押權，經該會同意分割，有同意書
    可按，故依修正後民法第824條之1第2項規定，其抵押權僅
    移存於原告所分得之部分，併此敘明。
十、末按因分割共有物而涉訟，由敗訴當事人負擔訴訟費用顯失
    公平者，法院得酌量情形，命勝訴之當事人負擔其一部，民
    事訴訟法第80條之1定有明文。本件兩造係因分割系爭土地
    無法達成協議而涉訟，但各自所為之行為均為維護自身權益
    ，揆諸上揭說明，本件訴訟費用應按兩造於系爭土地之應有
    部分比例負擔始符公平，爰定訴訟費用分擔如主文第2項所
    示。
十一、據上論結，本件原告之訴為有理由，依民事訴訟法第385
      條第1項前段、第78條、第80條之1、第85條第1 項但書、
      第2項，判決如主文。
中    華    民    國    98    年    12    月    30    日
                      民事第一庭法  官  林世芬
以上正本係照原本作成。
如對本判決上訴須於判決送達後20日內向本院提出上訴狀，並依
上訴利益繳交第二審裁判費。
中    華    民    國    98    年    12    月    30    日
                                書記官  許龍崑

司法院資訊處製作；財團法人民間司法改革基金會備份。
